【裁判字號】    93,重訴,1446
【裁判日期】    950731
【裁判案由】    調整租金
【裁判全文】
臺灣臺北地方法院民事判決            93年度重訴字第1446號
原      告  甲○○○○
法定代理人  己○○
訴訟代理人  鍾周亮律師
被      告  戊○○
            丁○○原名：張梨.
            丙○○
            庚○○
            乙○○
共      同
訴訟代理人  張睿文律師
複  代理人  吳忠德律師
上列當事人間請求調整租金事件，本院於中華民國95年7 月19日
言詞辯論終結，判決如下：
    主  文
被告丁○○、丙○○承租原告所有坐落台北市○○區○○段二小
段七二三地號土地如附圖所示乙部分土地之應付年租金，被告戊○○、庚○○、乙○○承租原告所有如附圖所示甲、丙、丁部分
土地之應付年租金，均應自民國九十三年十一月二十二日起調整
為按該土地當年度申報地價年息百分之十計算。
訴訟費用由被告負擔。
    事實及理由
(甲)程序方面：
一按非法人之團體，設有代表人或管理人者，有當事人能力。民
  事訴訟法第40條第3 項定有明文。次按寺廟財產及法物為寺廟
  所有，由住持管理之。監督寺廟條例第6條第1項亦定有明文。
  另按「被上訴人係某某兩村人民所組織之寺廟，既有一定之辦
  事處及獨立之財產，與乎一定之目的，核與民事訴訟法第40條
  第3 項所稱之非法人之團體相當，原審依其管理章程記載內容
  ，逕列其機構名稱為當事人，而以其管理人為法定代理人，於
  法尚無不合。」（最高法院43年台上字第143 號判例要旨參照
  ）。本件原告及管理人己○○業經主管機關台北市政府民政局
  登記在案，有台北市北市民三字第09232848800 號寺廟登記證
  在卷可稽，亦經本院調閱原告之登記卷宗，查閱屬實，依上開
  說明，原告自有當事人能力，己○○以原告法定代理人提起本
  件訴訟，自屬合法。是被告辯稱原告無當事人能力，己○○非
  原告法定代理人，原告起訴不合法云云，自不足取。
二原告先位之訴原依民法767條、第179條、第184 條規定，請求
  被告拆屋還地、賠償相當於租金之損害，備位之訴依民法第44
  2 條規定請求調整租金，此有起訴狀在卷可稽，嗣原告撤回先
  位之訴，此亦有綜合辯論意旨狀在卷足憑，且被告亦同意原告
  撤回先位之訴，依民事訴訟法第262 條規定，本院自應准許，
  亦此敘明。
(乙)實體方面：
一原告主張：坐落台北市○○區○○段2小段723地號土地（下稱
  系爭土地）為原告所有，被告戊○○、庚○○、乙○○向原告
  承租系爭土地如附圖所示甲、丙、丁部分，面積各為61、49、
  46平方公尺，分別居住於甲、丙、丁部分上門牌號碼台北市○○區○○路1 段96巷15、21、23號房屋，被告丁○○、丙○○
  向原告承租附圖所示乙部分，面積98平方公尺，居住於乙部分
  上17、19號房屋，兩造間雖有不定期限租賃，但對於租金數額
  迭有爭議，有關民國94年度租金，戊○○、庚○○、乙○○向
  本院各提存新臺幣（下同）16,500元、13,800元、12,000元，
  丁○○、丙○○各提存14,250元、13,600元，共27,850元，原
  告亦未領取，而系爭土地公告地價已由59年間每平方公尺48元
  調高為21,120元，原告依民法第442 條規定，請求被告應給付
  原告之年租金，自起訴時即93年11月22日起調整為按申報地價
  10％計算等語。並聲明：戊○○、庚○○、乙○○分別承租原
  告所有如附圖所示甲、丙、丁部分土地之應付年租金，丁○○
  、丙○○承租原告所有如附圖所示乙部分土地之應付年租金，
  均應自93年11月22日起調整為按該土地當年度申報地價年息10
  ％計算。
二被告則以：
(一)原告為甲○○○○並無權利能力，自無當事人能力，原告起訴
  不合法，應予駁回。另原告法定代理人己○○是否為原告之法
  定代理人，亦令人置疑。
(二)系爭17、19號房屋乃丁○○、丙○○之母親張陳足向原告承租
  系爭土地所興建，於64年8月8日贈與丁○○、丙○○，租金分
  別由丁○○、丙○○繳納。另系爭21、23號房屋為庚○○之祖
  父即乙○○之父親張金同向原告承租系爭土地所興建，張金同
  死亡後21、23號房屋由乙○○、訴外人柯朝煌、柯朝枝、柯朝
  榮、張朝源繼承，嗣張朝源死亡後其繼承人即訴外人張李美花
  、張曉莉、張曉甄、張銘信與庚○○協議由庚○○單獨繼承21
  、23號房屋，系爭21、23號房屋租金分別由庚○○、乙○○繳
  納。又系爭15號房屋為戊○○之父親張合順向原告承租系爭土
  地所興建，張合順於90年7月3日死亡後，由張合順之繼承人即
  訴外人張黃月英、張寶珠、張寶猜、張寶銀、張寶鳳與戊○○
  繼承，15號房屋之租金由戊○○繳納。至戊○○、庚○○、乙○○目前為附圖所示甲、丙、丁部分承租人，丁○○、丙○○
  為附圖所示乙部分承租人，並不爭執，有關94年度租金，戊○○、庚○○、乙○○業已分別提存16,500元、13,800元、12,0
  00元，丁○○、丙○○各提存14,250元、13,600元，共27,850
  元。
(三)另兩造就系爭土地之租賃期限未以字據訂立之，為不定期限租
  賃，然系爭房屋坐落於河堤邊，屋前僅有4 米巷道為對外聯絡
  道路，周邊有建設公司正興建房屋，純屬住家，原告請求調整
  租金按系爭土地申報地價年息10％計算，實屬過高，應按系爭
  土地申報地價年息2％計算，較為適當。
(四)聲明：原告之訴駁回。
三兩造不爭執之事實：
(一)系爭土地為原告所有，戊○○、庚○○、乙○○分別向原告承
  租附圖所示甲、丙、丁部分，面積各為61、49、46平方公尺，
  附圖甲、丙、丁部分上為系爭15、21、23號房屋，丁○○、丙○○向原告承租附圖所示乙部分，面積98平方公尺，附圖乙部
  分上有17、19號房屋，為兩造所不爭執，有土地登記謄本在卷
  可稽，並經本院履勘現場，製有勘驗筆錄在卷足憑，且經本院
  囑託台北市古亭地政事務所測量，有土地複丈成果圖在卷足證
  。
(二)附圖乙部分上有17、19號2層樓建物，為一獨立建物，該1樓房
  屋屋內相通，丁○○居住於1樓部分，丙○○居住於2樓部分，
  為原告與丁○○、丙○○所不爭執，業經本院履勘現場，有勘
  驗筆錄在卷足憑。
(三)戊○○、庚○○、乙○○就94年度租金，向本院各提存16,500
  元、13,800元、12,000元，丁○○、丙○○各提存14,250元、
  13,600元，共27,850元，原告並未領取，為兩造所不爭執，有
  本院94年度存字第115、116、117、118、119 號提存書在卷可
  證。
四得心證之理由：
  本件兩造所爭執之處，應在於原告得否請求調整租金？
(一)按租賃物為不動產者，因其價值之昇降，當事人得聲請法院增
  減其租金，民法第442 條前段定有明文。次按租賃物為不動產
  者，其價值如有昇漲，出租人依法本得為增租之請求，至所增
  加租額之多寡，應以土地繁榮之程度及鄰地租金之比較等情形
  為標準（最高法院20年上字283 號判例要旨參照）。再按「原
  告起訴請求增高租金，既未於起訴前向被告為增高租金之意思
  表示，其情形與本院48年台上字第521 號判例所示，尚屬有間
  ，法院如認其訴為有理由，即應判決宣示自原告起訴時起增高
  租金」（最高法院73年度第9次民事庭會議決議參照）。
(二)另按城市地方房屋之租金，以不超過土地及其建築物申報總價
  年息10％為限，土地法第97條第1 項定有明文；而土地法第97
  條規定之土地價額及建築物之總價額，土地價額係指法定地價
  而言，法定地價係指申報地價，建築物價額則依該管縣、市地
  政機關估定之價額，為土地法施行法第25條、土地法第148 條
  所明定。本件系爭土地坐落城市地區，自有上開規定之適用。
  至所謂之公告地價，依平均地權條列第13、14條等規定，係直
  轄市或縣市主管機關於地價評議完竣後，應將評定結果分區公
  告地價。所謂之申報地價，依平均地權條列第16條等規定，係
  由土地所有權人於公告地價期間申報地價，未申報者，以公告
  地價80％為申報地價。而系爭土地93年1 月份之公告地價為每
  平方公尺26,400元，申報地價為每平方公尺21,120元，此有公
  告地價查詢系統、土地登記謄本在卷可稽（見本院卷2第105頁
  、卷1第15頁）。
(三)查依庚○○所提出原告不爭執真正之三份土地租賃合約書記載
  （見本院卷1 第71至73頁），庚○○之父親張朝源曾於70、71
  、74年度向原告承租系爭土地，租金均按系爭土地公告地價10
  ％計算。另依丁○○所提出原告不爭執真正之土地租賃合約書
  （見本院卷1第63頁），丁○○曾自84年1月1日起至84年12月3
  1 日止，向原告承租系爭土地，租金按系爭土地公告地價10％
  計算。嗣兩造間雖事後未繼續簽訂書面之租賃契約，因原告繼
  續收取被告租金，致成立不定期限租賃，使被告應繳納之租金
  數額發生爭執，而系爭土地公告地價已由59年間每平方公尺48
  元至93年1月份調高為26,400 元，已如前述，亦為被告所不爭
  執，堪認系爭土地升值甚鉅，且系爭土地價值之遽漲，係緣自
  社會進步所致，惟被告就94年度租金所提存前開金額，依系爭
  土地93年1月份申報地價每平方公尺21,120 元計算，均不足申
  報地價年息2％，原告主張依民法第442條規定，請求自起訴時
  即93年11月22日調整租金，此有起訴狀上之本院收狀戳足憑，
  自屬有據。是依本院實際履勘系爭土地，系爭土地及被告居住
  之前開房屋位於台北市○○路○ 段96巷內，鄰近國立政治大學
  及景美溪旁，交通尚屬便利，附近並有木柵國中、木柵高工，
  生活機能尚屬完備，此有本院勘驗筆錄可按，本院認原告請求
  以本件訴訟調整兩造間之租金，按系爭土地申報地價年息 10%
  計算，已較上開原約定租金按系爭土地公告地價10％計算為低
  ，尚屬適當，自屬可取。
五從而，原告依民法第442 條規定，請求被告應給付原告之租金
  ，自93年11月22日起，每年租金調整為按申報地價10％計算，
  為有理由，應予准許。
六本件事證已臻明確，兩造其餘主張、陳述及所提證據，經審酌
  與本院前揭判斷不生影響，毋庸再予審酌，併此敘明。
七訴訟費用負擔之依據：民事訴訟法78條、第85條第1項前段。
中    華    民    國    95    年    7    月    31    日
                    民事第六庭法      官  姜悌文
右為正本係照原本作成
如對本判決上訴，須於判決送達後20日內向本院提出上訴狀，並
依上訴利益繳納上訴費。
中    華    民    國    95    年    7    月    31    日
                              法院書記官  林秀娥


司法院資訊處製作；財團法人民間司法改革基金會備份。
